【裁判字號】    96,上,921
【裁判日期】    970617
【裁判案由】    返還借款
【裁判全文】
臺灣高等法院民事判決                   96年度上字第921號
上  訴  人  丙○○
            丁○○
            乙○○
兼  上一人
法定代理人  己○○
共      同
訴訟代理人  劉明益律師
被  上訴人  庚○○
訴訟代理人  張珮琦律師
上列當事人間請求返還借款事件，上訴人對於中華民國96年9月
29日臺灣臺北地方法院96年度訴字第5713號第一審判決提起上訴
，本院於97年6月3日言詞辯論終結，判決如下：
    主      文
原判決關於命上訴人就繼承徐文燦之遺產範圍內連帶給付部分，
及該部分假執行之宣告，暨訴訟費用之裁判，均廢棄。
上開廢棄部分，被上訴人在第一審之訴及其假執行之聲請均駁回
。
第一、二審訴訟費用由被上訴人負擔。
    事實及理由
一、被上訴人主張：上訴人之被繼承人徐文燦於民國94年11月至
    95年1月間向被上訴人借款新台幣（下同）1,503,000元，並
    由其開立附表一支票7紙 (以下簡稱附表一支票)交付徐文燦
    ，則被上訴人本於貸予徐文燦1,503,000元之意，而交付相
    當於現金之附表一7紙支票予徐文燦，雙方即成立消費借貸
    法律關係。嗣徐文燦將附表一支票背書轉讓予訴外人壬○○
    、辛○○及戊○○提示均已兌現。而徐文燦為償借款，乃分
    別開立附表二票載金額共1,030,000元之支票8紙（以下簡稱
    附表二支票）交予被上訴人以清償前揭借款，詎被上訴人屆
    期提示均遭退票。嗣徐文燦於95年2月15日死亡，上訴人依
    民法第1138及第1148條之規定，應繼承徐文燦前揭借款債務
    ，爰依民法第474條、第478條及第1148條規定，請求上訴人
    連帶給付被上訴人1,503,000元，其中1,030,000元部分，自
    95年3月28日起至清償日按週年利率百分之六計算之利息；
    其餘473,000元部分，自起訴狀繕本送達翌日即96年7月12日
    起至清償日止，按週年利率百分之五計算之利息。原審判決
    上訴人應連帶就繼承徐文燦之遺產範圍內，如數給付被上訴
    人上開本息，並駁回被上訴人其餘之訴。被上訴人就其敗訴
    部分未聲明不服而告確定，對上訴人之上訴，答辯聲明：上
    訴駁回。
二、上訴人則以：徐文燦有承包被上訴人之工程，因有預支工程
    款，故會預先開立支票予被上訴人，不代表有票據關係。另
    上訴人為徐文燦之繼承人，已向原法院辦理限定繼承，縱徐
    文燦有向被上訴人借款，亦僅在限定繼承之範圍內承擔債務
    等語，資為抗辯。上訴聲明：(一)原判決不利於上訴人部分廢
    棄。(二)上廢棄部分，被上訴人在第一審之訴駁回。
三、被上訴人主張上訴人之被繼承人徐文燦向其借貸1,503,000
    元，惟為上訴人所否認，並以前揭情詞置辯，查：
  (一)按當事人於言詞辯論時為訴訟標的之認諾者，應本於其認諾
    為該當事人敗訴之判決，民事訴訟法第384條定有明文。又
    訴訟標的對於共同訴訟人必須合一確定者，共同訴訟人一人
    所為不利於共同訴訟人之行為，如共同訴訟人中，祇有一人
    為捨棄、認諾、撤回、和解、自認、不爭執他造主張之事實
    等，對於全體不生效力。本件被上訴人依繼承之法律關係，
    請求上訴人在繼承徐文燦遺產範圍內連帶給付借款，其訴訟
    標的對於共同訴訟之上訴人必須合一確定。則上訴人己○○
    、丁○○及乙○○於原審96年9月19日言詞辯論期日認諾：
    「因為如果要查票據原因可能要花很多時間，所以我們同意
    請法院下限定繼承內的保留判決」（見原審卷第59頁反面）
    ，顯係不利全體共同訴訟人之行為，揆諸前開說明，對於全
    體不生效力，合先敘明。
  (二)又當事人在第二審不得提出新攻擊或防禦方法。但有下列情
    形之一者，不在此限：一、因第一審法院違背法令致未能提
    出者。二、事實發生於第一審法院言詞辯論終結後者。三、
    對於在第一審已提出之攻擊或防禦方法為補充者。四、事實
    於法院已顯著或為其職務上所已知或應依職權調查證據者。
    五、其他非可歸責於當事人之事由，致未能於第一審提出者
    。六、如不許其提出顯失公平者。前項但書各款事由，當事
    人應釋明之。違反前二項之規定者，第二審法院應駁回之，
    民事訴訟法第447條定有明文。上訴人於本院抗辯稱附表一
    之支票未經徐文燦背書，且徐文燦簽發附表二之支票，其票
    載發票日均在附表一支票前，此與一般支票調借現金交易不
    符，另被上訴人又遲至95年3月28日提示附表二支票，亦與
    常理不符等語。被上訴人抗辯其係上訴人於第二審提出新攻
    擊防禦方法。惟上訴人於原審已抗辯附表一票據係被上訴人
    開立交付之工程款，有上訴人提出民事答辯狀在卷可憑（見
    原審卷第67頁），故上訴人既於第一審否認附表一之支票為
    徐文燦之借款，則上訴人第二審所提前揭抗辯僅為非借款防
    禦方法之補充。上訴人陳明其符合民事訴訟法第446條第1項
    第3款之情事，並有卷附之答辯狀以為釋明，應可採信。被
    上訴人抗辯上訴人不得提出前揭新攻擊防禦方法云云，不足
    為採。
  (三)復按消費借貸為要物契約，於當事人之合意外，更須交付金
    錢或其他代替物，以移轉其所有權於他方，始能成立。又支
    票為文義證券及無因證券，支票上權利係依支票文義而發生
    ，與其基礎之原因關係各自獨立，支票上權利之行使，不以
    其原因關係存在為前提，尚難因執有支票，即得證明其所主
    張之原因關係為存在。本件被上訴人主張上訴人之被繼承人
    徐文燦於附表一所示借款時間向其借用系爭款項之事實，既
    為上訴人所否認，依舉證責任分配之原則，自應由被上訴人
    就主張有消費借貸之合意及已交付借款之事實，負舉證責任
    。
  (四)被上訴人主張上訴人之被繼承人徐文燦於生前向被上訴人借
    款，被上訴人因之交付如附表一之支票予徐文燦，嗣徐文燦
    將附表一支票背書輾轉讓予訴外人癸○○（編號1、2、4、5
    ，先轉讓予壬○○）、甲○○（編號7，先轉讓予辛○○）
    及戊○○（編號3、6）提示均已兌現等情，固據提出附表一
    支票、退票理由單及繼承系統表為證（見原審卷第9頁至第1
    6頁、第41頁、本院卷第40頁至第45頁）。惟被上訴人交付
    附表一之支票予徐文燦其間究否有消費借貸之合意，被上訴
    人就此未能舉證以明其實，況且：
  1.附表一編號1、2、4、5之支票，嗣由徐文燦輾轉讓予證人癸
    ○○時，徐文燦告之其係被上訴人給徐文燦包工程之貨款及
    工資，經證人癸○○結證在卷（見本院卷(二)第4頁）。則附
    表一支票是否為徐文燦之借款，已非無疑。
  2.被上訴人主張徐文燦為清償前揭借款，乃另簽發如附表二之
    支票交付被上訴人（見原審卷第5頁），固據提出該支票及
    退票理由單為證（見原審卷第9頁至第16頁）。但核閱附表
    二支票票載發票日均早於被上訴人交付予徐文燦如附表一所
    示之日期，倘徐文燦有向被上訴人借款之必要，則其為擔保
    借款之清償或為借票對開而簽發支票交付被上訴人者，以被
    上訴人之主張徐文燦為經濟上之弱者，則依一般常情，徐文
    燦簽發支票票載發票日理應後於借貸之支票為是，否則徐文
    燦簽發之支票先屆期，即須先清償該票款，顯失消費借貸目
    的。
  3.又依被上訴人主張徐文燦向其借款之日期，與徐文燦簽發附
    表二票載日期，兩相比對結果：
  (1)被上訴人主張徐文燦借款之日期如附表一借款日所載（見本
    院卷(二)第3頁正、反面），即徐文燦於94年11月25日第1次借
    款200,000元，則徐文燦於當日借款時，為擔保該借款清償
    而簽發支票之票載發票日亦應在借款日94年11月25日後，詎
    依被上訴人之主張（見本院卷(二)第19頁至第21頁），徐文燦
    竟交付附表二編號1.即在借款日前之發票日為94年11月10日
    以清償該借款。
  (2)附表一編號2借款部分，依被上訴人主張借款日為94年12 月
    5日，惟徐文燦竟交付附表二編號2.3.票載發票日在借款日
    前即94年11月25日之支票予被上訴人。
  (3)附表一編號3借款部分，依被上訴人主張借款日為95年1月10
    日，惟徐文燦竟交付附表二編號4.6.票載發票日在借款日前
    即94年12月10日、94年12月25日之支票予被上訴人。
  (4)附表一編號4借款部分，依被上訴人主張借款日為95年1月16
    日，惟徐文燦竟交付附表二編號8.票載發票日距借款日僅4
    天後即95年1月20日之支票予被上訴人。
  (5)附表一編號5借款部分，依被上訴人主張借款日為95年1月24
    日，惟徐文燦竟交付附表二編號7.票載發票日在借款日前即
    94 年12月31日之支票予被上訴人。核徐文燦於第4次借款時
    ，既已簽發95年1月20日支票交付被上訴人，則徐文燦嗣於
    第5次借款時，所簽發票之支票，按理應後於第4次借款之日
    期，矧徐文燦竟交付發票日在借款日前之支票，且該日期又
    係在第4次借款所交付支票發票日前。
  (6)依被上訴人主張徐文燦借款日期，核與徐文燦為清償或對開
    支票而簽發附表二支票票載日期，不相吻合。在向他人借款
    而簽發支票以為擔保者，依一般常情，該支票票載發票日必
    後於借款日，惟徐文燦交付被上訴人附表二支票票載發票日
    竟後於借款日，顯不符常理。
  4.被上訴人交付借款之支票票面金額共1,503,000元，而被上
    訴人主張徐文燦交付清償或借票之票面金額共1,030,000元
    ，除總金額不相吻合，上訴人主張第6、7次借款未及請徐文
    燦開立支票，徐文燦即已死亡，上訴人就其與第5次同一日
    借款，第5次借款既可以簽發支票，何以第6、7次借款不能
    簽發支票事實，未能舉證以明其實外，且編號2至5次之借款
    支票金額，均與被上訴人主張徐文燦簽發之支票金額不符。
  5.另核閱徐文燦簽發附表二之支票，均係徐文燦設於台北市第
    九信用合作社雙連分社000000000帳號，依一般常情，徐文
    燦會按支票號碼先後順序依序簽發。惟依被上訴人主張徐文
    燦於附表一編1.第1次94年11月25日借款時，所簽發附表二
    編號1.支票號碼CT0000000，均後於附表二編號2.6.3.支票
    號碼CT0000000、CT0000000、CT0000000即被上訴人主張94
    年12月3日、95年1月10日第2次、第3次借款所簽發支票；而
    徐文燦95年1月10日第3次借款時另簽發附表二編號4.支票號
    碼CT0000000，亦後於附表二編號7.5.CT0000000即徐文燦第
    5次借款所簽發支票；而徐文燦95年1月16日第4次借款簽發
    附表二編號8支票號碼CT0000000，亦後於附表二編號7.CT00
    00000即徐文燦95年1月24日第5次借款。是依被上訴人所述
    ，徐文燦向其借款所簽發附表二支票號碼，與借款日期、順
    序，亦有不合常理之處。
  6.綜上，被上訴人既不能證明徐文燦交付附表一支票其間有消
    費借貸合意，且依被上訴人主張徐文燦簽發附表二支票用以
    清償或借票對開而簽發附表二支票，其發票時間、金額均與
    借款時間不符，則被上訴人以其交付附表一支票予徐文燦之
    事實，據以主張徐文燦有向其借同面額之款項云云，殊難採
    信。
四、綜上所述，被上訴人既未能證明其交付徐文燦附表一之支票
    ，為徐文燦向其借款，則被上訴人依消費借貸及繼承之法律
    關係，請求上訴人就繼承徐文燦之遺產範圍內，連帶給付被
    上訴人1,503,000元，其中1,030,000元部分，自95年3月28
    日起至清償日按週年利率百分之六計算之利息；其餘473,00
    0元部分，自起訴狀繕本送達翌日即96年7月12日起至清償日
    止，按週年利率百分之五計算之利息，為無理由，不應准許
    。其假執行之聲請，亦失所依附，應併駁回。原審判命上訴
    人給付，並為假執行之宣告，尚有未洽。上訴意旨指摘原判
    決不當，求予廢棄改判，為有理由。自應由本院予以廢棄改
    判，如主文第二項所示。
五、本件事證已明，兩造其餘攻擊防禦方法及未經援用之證據，
    經本院審酌後，核與本件之結論，不生影響，爰不一一贅述
    ，附此敘明。
六、據上論結，本件上訴為有理由，依民事訴訟法第450條、第
    78條，判決如主文。
中    華    民    國    97    年    6     月    17    日
                    民事第十一庭
                        審判長法  官  鄭雅萍
                              法  官  詹文馨
                              法  官  蘇芹英
正本係照原本作成。
如不服本判決，應於收受送達後20日內向本院提出上訴書狀，其
未表明上訴理由者，應於提出上訴後20日內向本院補提理由書狀
（均須按他造當事人之人數附繕本）上訴時應提出委任律師或具
有律師資格之人之委任狀；委任有律師資格者，另應附具律師資
格證書及釋明委任人與受任人有民事訴訟法第466條之1第1項但
書或第2項（詳附註）所定關係之釋明文書影本。
中    華    民    國    97    年    6     月    17    日
                              書記官  林初枝
附註：
民事訴訟法第466條之1（第1項、第2項）：
對於第二審判決上訴，上訴人應委任律師為訴訟代理人。但上訴
人或其他法定代理人具有律師資格者，不在此限。
上訴人之配偶、三親等內之血親、二親等內之姻親，或上訴人為
法人、中央或地方機關時，其所屬專任人員具有律師資格並經法
院認為適當者，亦得為第三審訴訟代理人。


司法院資訊處製作；財團法人民間司法改革基金會備份。
